臺灣臺南地方法院民事裁定
110年度消債清字第53號
債  務  人  余柳慧

代  理  人  楊惠雯律師
上列當事人因消費者債務清理事件聲請清算，本院裁定如下：
    主  文
聲請人余柳慧自民國111年4月1日下午5時起開始清算程序，並命
司法事務官進行本件清算程序。
    理  由
一、按債務人不能清償債務或有不能清償之虞者，得依本條例所
    定更生或清算程序，清理其債務；債務人對於金融機構負債
    務者，在聲請更生或清算前，應向最大債權金融機構請求協
    商債務清償方案，或向其住、居所地之法院或鄉、鎮、市、
    區調解委員會聲請債務清理之調解；協商或調解成立者，債
    務人不得聲請更生或清算。但因不可歸責於己之事由，致履
    行有困難者，不在此限。第75條第2項規定，於前項但書情
    形準用之；法院開始清算程序之裁定，應載明其年、月、日
    、時，並即時發生效力；法院裁定開始清算程序後，得命司
    法事務官進行清算程序，消費者債務清理條例（下稱消債條
    例)第3條、第151條第1項、第7項、第8項、第83條第1項、
    第16條第1項前段分別定有明文。復按，消債條例第151條第
    7項但書所定「因不可歸責於己之事由，致履行有困難者」
    ，僅須於法院就更生或清算之聲請為裁判時存在即可，不以
    協商成立後始發生者為限，並與債務人於協商時能否預見無
    關。債務人於協商時縱未詳加思考、正確判斷，或可預見將
    來履行可能有困難而仍冒然簽約成立協商，亦不能據此即認
    其履行有困難係可歸責於債務人。至債務人於履行有困難之
    事由發生前有無違約不履行行為，與該事由是否不可歸責於
    債務人之判斷尚屬無涉（民國98年第1期民事業務研究會第2
    4號、26號提案，司法院民事廳消債條例法律問題研審小組
    就101年1月4日修正前消債條例第151條第5項但書所定「因
    不可歸責於己之事由，致履行顯有重大困難者」之闡釋、10
    3年第9 期民事業務研究會第4號提案，司法院民事廳消債條
    例法律問題研審小組之意見，可資參照）。
二、聲請意旨略以：聲請人曾於民國95年6月間與當時最大債權
    金融機構安泰商業銀行股份有限公司（下稱安泰銀行）達成
    前置協商，約定聲請人每月清償新臺幣（下同）25,431元，
    惟債務人還款5期後，實無力繼續清償，不得已而毀諾。聲
    請人現經營珈迪服飾店（址設臺南市○○區○○街00號）銷售服
    飾，每月收入未逾15,000元，積欠無擔保及無優先權債務約
    5,578,698元，為清理債務，於110年4月23日向最大債權金
    融機構申請消債條例前置協商，縱使提供聲請人以3,852,00
    0元分180期、0利率、月付21,400元之優惠方案，債務人仍
    無法負擔，而協商不成立，聲請人有不能清償債務之情事，
    爰依消債條例之規定聲請清算等語。
三、經查：
　(一)聲請人為珈迪服飾店（獨資商號，登記負責人為聲請人之
      胞弟余明峰）實際經營者，營業額每月未逾20萬元，核屬
      消債條例所定5年內從事小規模營業活動之消費者，且前
      未曾經法院宣告清算程序或宣告破產，亦未曾依消費者債
      務清理條例或破產法之規定而受刑之宣告等情，有聲請人
      所提出之陳報狀、勞工保險被保險人投保資料、全國財產
      稅總歸戶財產查詢清單、107至109年度綜合所得稅各類所
      得資料清單等件為證【見本院109年度南司消債調字第242
      號卷（下稱調解卷）第27至31頁、本院卷第169至171頁）
      ，並有珈迪服飾店工商登記公示資料查詢、107至109年度
      稅務電子閘門財產所得調件明細表、本院民事紀錄科查詢
      表、臺灣高等法院被告前案紀錄表、財政部南區國稅局臺
      南分局110年12月13日函文在卷足憑(見本院卷第37、39、
      49至53、205、217頁）。又聲請人現積欠金融機構債權人
      即國泰世華商業銀行股份有限公司、第一商業銀行股份有
      限公司、台北富邦商業銀行股份有限公司、兆豐國際商業
      銀行股份有限公司、臺灣新光商業銀行股份有限公司、遠
      東國際商業銀行股份有限公司、凱基商業銀行股份有限公
      司、台新國際商業銀行股份有現公司、安泰商業銀行股份
      有限公司（下稱安泰銀行）、中國信託商業銀行股份有限
      公司、台灣美國運通國際股份有限公司之無擔保或無優先
      權之債務總額合計為11,364,312元（本金3,842,107元、
      利息7,183,705元、違約金335,163元、費用3,337元），
      此有聲請人之財團法人金融聯合徵信中心查詢當事人綜合
      信用報告回覆書、前置調解債權明細表（見調解卷第101
      頁、本院卷第19至24頁），均堪認為真實。
  (二)債務人前於95年6月間向當時最大債權金融機構安泰銀行
      申請銀行公會債務協商成立，約定債務人自95年7月起，
      分192期、年利率百分之4，每期繳款25,431元，依各債權
      銀行債權金額比例清償各項債務，至全部債務清償為止，
      然債務人繳款5期後即未再繳款，並於96年2月14日通報毀
      諾等情，有聲請人提出之無擔保債務還款計畫表、並有債
      權人安泰銀行陳報狀在卷可稽(見本院卷第133、191至199
      頁），堪予認定。債務人於聲請本件清算程序前，既曾與
      金融機構達成債務協商後毀諾，揆之前揭規定，本院自應
      先審究聲請人是否因不可歸責於己之事由，致履行已協商
      成立之債務清償方案有困難。
　(三)聲請人陳稱其目前經營服飾銷售事業之每月收入未逾15,0
      00元，而自聲請人提出之銷貨記帳表（見本院卷第163至1
      65頁）觀之，其於110年1月至7月間之銷貨毛利合計為135
      ,440元（35,788元＋29,559元＋29,451元＋16,381元＋7,409
      元＋8,034元＋8,818元＝135,440元）。另聲請人有存款566
      元，名下有以其為要保人投保之國泰人壽保險股份有限公
      司（下稱國泰人壽）保單號碼0000000000、全球人壽保險
      股份有限公司（下稱全球人壽）保單號碼00000000之保險
      契約（下稱系爭保單），若解約可領回約138,569元，且
      前於109年5月、110年6月份別領取中央補助之疫情擴大急
      難紓困專案給付各10,000元，未領有各項勞工保險給付及
      社會福利補助等情，則有聲請人之臺南新南郵局、臺灣土
      地銀行安平分行、第一銀行金城分行、安泰銀行臺南分行
      存摺封面及內頁明細、國泰人壽保單帳戶價值一覽表、全
      球人壽保單投保證明、勞動部勞工保險局函、臺南市政府
      社會局函在卷為憑（見本院卷第67、135至152、173至175
      、203頁），堪予認定。而自聲請人107年至109年度綜合
      所得稅各類所得資料清單、稅務電子閘門財產所得調件明
      細表、全國財產稅總歸戶財產查詢清單觀之（見本院卷第
      27至31、49至53、171頁），聲請人僅於108年度曾自艾多
      美股份有限公司領取執行業務所得1,559元外，均查無聲
      請人有其他薪資或營利所得，爰以聲請人110年1月至7月
      間銷貨毛利之月平均金額19,349元（135,440元÷7＝19,349
      元，元以下四捨五入）作為其償債能力之計算基礎。另聲
      請人現有財產之總額應以139,135元論計（存款566元＋系
      爭保單解約金138,569元＝139,135元）。
　(四)按債務人必要生活費用，以最近一年衛生福利部或直轄市
      政府所公告當地區每人每月最低生活費1.2倍定之。消債
      條例第64條之2第1項定有明文。債務人聲請更生或清算時
      所提財產及收入狀況說明書，其表明每月必要支出之數額
      ，與消債條例第64條之2第1項、第2項規定之認定標準相
      符者，毋庸記載原因、種類及提出證明文件，亦為消債條
      例施行細則第21之1條第3項所明定。以聲請人戶籍地臺南
      市之110年度每人每月最低生活費13,304元之1.2倍計算，
      聲請人110年度每月必要生活費用即應以15,965元（計算
      式：13,304元×l.2＝15,965元，元以下四捨五入）為認定
      基準。是以，本件雖無資料可探知聲請人於96年間毀諾時
      之收支狀態，然聲請人於110年度期間，可處分所得扣除
      自己必要生活費用後，僅餘3,384元（19,349元－15,965元
      ＝3,384元），顯無法負擔原與安泰銀行間每月清償25,431
      元之債務清償方案，且此情形已連續3個月以上，依前開
      說明，應推定其係因不可歸責於己之事由，致履行有困難
      。是以，聲請人雖曾在95年間與最大債權金融機構安泰銀
      行成立前置協商，惟因有消債條例第151條第7項但書所定
      情形存在，故聲請人如有不能清償債務或不能清償債務之
      虞，仍得依消債條例之規定，向法院聲請更生。
  (五)聲請人110年度間每月所得扣除自己所必要生活費用後，
      僅餘3,384元，業如前述；而依臺南市111年度每人每月最
      低生活費14,230元之1.2倍計算，聲請人目前每月必要生
      活費用應增為以17,076元（計算式：14,230元×l.2＝17,07
      6元，元以下四捨五入）計算，則聲請人每月可處分金額
      將降至2,273元（19,349元－17,076元＝2,273元）；縱使目
      前最大債權金融機構中國信託銀行願依提供以本金加部分
      利息共3,852,000元分180期、0利率，每月清償21,400元
      之優惠清償方案，仍非聲請人所能負擔。又聲請人目前名
      下財產與其所負前述債務相較，亦屬懸殊。是衡酌聲請人
      上開收入、財產狀況及所負債務金額，足認聲請人確有不
      能清償債務之情事。
四、綜上所陳，債務人僅係從事小規模營業活動之自然人，並未
    從事營業，有不能清償債務之情形，復未經本院裁定開始更
    生程序或許可和解或宣告破產，又無消債條例第6條第3項、
    第82條第2項所定法院得駁回清算聲請之事由存在，債務人
    聲請清算，洵屬有據，應予准許。
五、末按，法院裁定開始更生或清算程序後，得命司法事務官進
    行更生或清算程序，必要時得選任律師、會計師或其他適當
    之自然人或法人一人為監督人或管理人，消費者債務清理條
    例第16條第1項定有明文。本件既經本院裁定開始清算程序
    ，爰併依前開規定，命司法事務官進行清算程序。　　　
中　　華　　民　　國　　111 　年　　3 　　月　　31　　日
                  民事消債法庭  法　官　張玉萱
以上正本係照原本作成。
本件裁定不得抗告。
本裁定已於民國111年4月1日下午5時公告。
中　　華　　民　　國　　111 　年　　3 　　月　　31　　日
                              書記官  鄭伊汝